【裁判字號】    98,上易,201
【裁判日期】    981014
【裁判案由】    給付買賣價金
【裁判全文】
臺灣高等法院臺中分院民事判決         98年度上易字第201號
上  訴  人
即被上訴人  乙○○
訴訟代理人  蕭慶鈴律師
訴訟代理人  甲○○
被 上 訴人
即 上 訴人  丙○○
訴訟代理人  賴淑惠律師
上列當事人間給付買賣價金事件，上訴人對於中華民國98年4月7
日臺灣臺中地方法院98年度訴字第327號第一審判決提起上訴，
，本院判決如下：
    主  文
原審判決主文第一項關於丙○○應給付乙○○尾款超過新台幣壹
萬貳仟柒佰壹拾伍元及自民國九十八年二月十日起至清償日止，
按年息百分之五計算之利息及假執行之宣告部分，均廢棄。
上開廢棄部分，乙○○第一審之訴及假執行之聲請，均駁回。
原審判決主文第2項駁回丙○○應給付乙○○如下一項違約金部
分廢棄。
丙○○應給付乙○○自民國九十七年十月十八日起，至民國九十
八年七月三十日止，按每日以尾款新台幣伍拾參萬壹仟伍佰陸拾
玖元之千分之一計算之違約金；自民國九十八年七月三十一日起
，至尾款清償日止，按每日以尾款新台幣壹萬貳仟柒佰壹拾伍元
之千分之一計算之違約金。
兩造其餘之上訴均駁回。
第一、二審訴訟費用由丙○○負擔新台幣參仟肆佰捌拾伍元，其
餘新台幣參萬柒仟貳佰捌拾貳元由乙○○負擔。
    事實及理由
一、上訴人乙○○主張上訴人丙○○向其購買所有坐落台中縣潭
    子鄉○○段789地號土地，及其上建號213、門牌號碼台中縣
    復興路2段50巷3弄13號建物（下稱系爭不動產），並於民國
    （以下同）97年10月3日簽訂不動產買賣契約書（下稱系爭
    契約），總價款為新台幣（下同）3,920,000元整，且約定
    系爭不動產之登記權利名義人為陳怡璇。其買賣價金之給付
    方式，依系爭契約第12條第7項之約定：「賣方貸款金額（
    包含第一順位及第二順位貸款）全數由買方從總價款中支付
    ，剩餘金額再支付予賣方。」，雙方並約定尾款之最後給付
    期限為97年10月17日。嗣系爭不動產業於97年10月21日辦理
    移轉登記予權利登記名義人陳怡璇，丙○○亦已代償乙○○
    設定於系爭不動產上第一順位抵押債務2,488,431元（抵押
    權人為台中市第二信用合作社），及第二順位抵押債務900,
    000元（抵押權人為中租迪合股份有限公司），合計3,388,4
    31元，依上開約定，丙○○尚應於97年10月17日前，給付乙
    ○○買賣尾款531,569元（計算式：3,920,000-3,388,431＝
    531,569）。詎丙○○於約定期限97年10月17日屆至，仍未
    給付予乙○○，經以97年11月24日潭子潭北郵局第110號存
    證信函催告丙○○履行該約定之事項，然丙○○迄今仍置之
    不理，而依系爭契約第10條第3款約定：「有第1款、第2款
    之情形，經他方催告而於催告期間履行者，應按每日以買賣
    總價款千分之一支付遲延違約金。」，是若經他方催告仍不
    履行者，依「舉輕明重」之法理，違約之一方亦應依此標準
    給付違約金。又伊並未與訴外人即其前妻林秀春共同向丙○
    ○借款200萬元，該欠款係林秀春向丙○○所借，而系爭不
    動產係伊所有，則本件買賣尾款與伊前妻之借款債務，自不
    能混為一談。又觀丙○○所提出由伊簽發發票日均為97年1
    月15日，到期日亦均為97年7月15日，面額分別為200,000元
    、300,000元之本票2紙（下稱系爭本票），因票據具有無因
    性，故不能直接作為伊確有共同向丙○○借款之佐證，且其
    日期係在雙方97年10月3日簽訂系爭契約之前，倘有丙○○
    所稱抵償系爭尾款情形，則於訂約當時為何未予載明，且未
    將該本票交還原告之理？故丙○○此部分所辯，顯不足採。
    堪認兩造間確無約定以前揭部分同額欠款531,569元相抵償
    ，以支付系爭買賣尾款之事。故丙○○不得主張其所負尾款
    531,569元給付債務與林秀春所欠丙○○200萬元抵銷；丙○
    ○應給付伊尾款531,569元。又從97年10月17日（兩造約定
    期限日）起至98年2月3日（本件起訴日之前一日）共計108
    日，按買賣價款千分之一即每日3,920元計算，則丙○○尚
    應給付伊423,360元違約金。故於原審聲明：丙○○應給付
    乙○○954,929元及自起訴狀繕本送達丙○○翌日起至清償
    日止，按年息百分之五計算之利息；丙○○另應自98年2月4
    日起至清償日止，按日給付乙○○3,920元之違約金，並陳
    明願供擔保，請准宣告假執行。於本院則補充陳述：縱使丙
    ○○得主張以其所負尾款債務531,569元與乙○○所簽發50
    萬元票款抵銷，丙○○至少仍有餘款31,569元未給付，因林
    秀春已於97年11月24日代替乙○○發存證信函催告丙○○履
    行契約，則丙○○應自97年10月17日起，至尾款清償日止，
    按日給付上訴人3,920元（3.920,0001/1000），因而於本
    院就違約金部分聲明：丙○○應自97年10月17日起，至尾款
    清償日止，按日給付乙○○3,920元之違約金。
二、上訴人丙○○則略以：對於系爭契約之真正不爭執，惟乙○
    ○與其前妻林秀春曾向丙○○借貸2,000,000元左右，且曾
    提供乙○○及第三人林秀春、陳賴淑琴之房屋分別設定500,
    000元、1,000,000元、1,500,000元之抵押權，後因林秀春
    持三張共1,000,000元之支票以為清償部分借款，丙○○便
    將林秀春部分之抵押權塗銷，但後來上開支票卻跳票。嗣丙
    ○○依系爭契約約定代償乙○○貸款後，剩餘之系爭買賣尾
    款531,569元，當時雙方乃約定以上開欠款中之部分同額款
    項抵償支付，故丙○○已無積欠乙○○系爭尾款，亦無違約
    情事，乙○○自不得向渠等請求系爭買賣尾款及違約金等語
    置辯，並聲明：乙○○於原審之訴駁回。於本院則補充陳述
    ：縱使乙○○僅負有其簽發之二張本票50萬元債務，因系爭
    二紙本票到期日為97年7月15日，依票據法第133條規定年利
    率六釐計算，至98年7月31日止，則丙○○可得主張抵銷之
    債權數額即達53萬1250元【500,000元＋（500,0006％
    1212.5）】。又系爭土地於過戶予陳怡璇前，乙○○曾於
    96年6月25日為丙○○設定50萬元抵押權，益證丙○○對乙
    ○○確有50萬元債權，又乙○○迄訴訟進行中之98年9月22
    日始以書狀為催告之意思表示云云。
三、經原審判令丙○○應給付乙○○531,569元及自98年2月10日
    起至清償日止，按年息百分之五計算之利息。駁回乙○○其
    餘之訴。並宣告乙○○為丙○○供擔保後，得假執行。丙○
    ○則就其敗訴部分上訴，聲明：（一）原判決不利於上訴人
    部分廢棄。（二）上開廢棄部分，請求駁回被上訴人於第一
    審之訴。乙○○除請求駁回丙○○之上訴外，並就其敗訴部
    分提起附帶上訴，並擴張聲明為：（一）原判決不利於附帶
    上訴人部分廢棄。（二）上開廢棄部分，附帶被上訴人應自
    97年10月17日起，至系爭不動產買賣契約書之尾款清償之日
    止，按日給付上訴人3,920之違約金。（乙○○原並請求陳
    怡璇與丙○○共同給付尾款及違約金，陳怡璇部分經原審駁
    回，乙○○未上訴業告確定）。
四、本件兩造經原審及本院整理簡化爭點，其結果如下：
（一）不爭執之事項
    (1)乙○○與丙○○於97年10月3日簽立系爭契約，由丙○○
      以總價3,920,000元，向乙○○購買系爭不動產，並指定
      登記權利名義人為陳怡璇，兩造對於系爭契約之真正不爭
      執。
    (2)給付價金方式，約定由丙○○代為清償系爭不動產原設定
      之第1順位（有限責任台中市第二信用合作社）抵押貸款
      及第2順位（中租迪和股份有限公司）抵押貸款，作為抵
      償應支付之部分買賣價款。嗣丙○○業已依約代為清償前
      開第一、二順位抵押貸款2,488,431元、900,000元，合計
      3,388,431元。
    (3)系爭不動產業於97年10月21日辦理移轉登記予陳怡璇名下
      。
（二）爭執之事項
    (1)乙○○與訴外人即其前妻林秀春有否共同向丙○○借款，
      並積欠約200餘萬元？乙○○是否簽發總額50萬元之本票
      交付丙○○，是否為丙○○設定50萬元抵押權？丙○○得
      否以其債權對乙○○之尾款債權行使抵銷權？
    (2)丙○○是否有給付乙○○尾款531,569元之義務？乙○○
      得否依「舉輕明重」法理，依系爭契約第10條第3款之約
      定，請求丙○○支付系爭違約金？
五、兩造就前開不爭執之事項，並有系爭契約、土地登記申請書
    、不動產登記謄本、不動產異動索引資料及不動產所有權狀
    等件為證，此部分堪信為真實。茲就兩造前開爭執之事項，
    分述如下：
（一）丙○○始終主張：因乙○○與其前妻林秀春曾共同向丙○
      ○借款約200餘萬元，故簽約當時就系爭尾款531,569元之
      支付，乃約定以前揭部分同額欠款531,569元相抵償云云
      ，並提出乙○○簽發之系爭本票2紙、林秀春所簽發之支
      票及退票理由單等資料為證，然此為乙○○所堅決否認。
      按當事人主張有利於己之事實者，就其事實有舉證之責任
      ，民事訴訟法第277條前段定有明文，則丙○○就所稱前
      開有利於己之事實，自應負舉證之責。次按消費借貸法律
      關係之成立，除須具備借貸意思表示相互一致外，並應交
      付借貸物。查其中乙○○曾簽發面額30萬元、20萬元本票
      各乙紙交付丙○○持有，為乙○○訴訟代理人於原審所不
      爭執（見原審卷第71頁），並有系爭本票影本2紙在原審
      卷可稽（見原審卷第62頁），堪信為真實；雖乙○○上訴
      後於本院否認該本票為真正，並舉證人林秀春證稱：本票
      未經乙○○同意，伊擅自偽造盜蓋印章後交付丙○○等語
      （見本院卷第51頁）。按當事人對於他造主張之事實，於
      言詞辯論時不爭執者，視同自認。又自認之撤銷，除別有
      規定外，以自認人能證明與事實不符或經他造之同意者，
      始得為之，民事訴訟法第280條第1項前段、第279條第3項
      分別定有明文。查系爭本票上之乙○○印文與系爭買賣契
      約均係同一印文，為證人林秀春於本院準備程序中所不諱
      言，復有系爭買賣契約及本票均影本可稽。證人林秀春任
      意出入其間證稱：系爭買賣契約上乙○○印文經乙○○印
      文同意蓋用，其餘印文未經乙○○同意，伊擅自使用云云
      ，顯與常情不符，無非附和，乙○○翻異前詞之證言，自
      不可採。乙○○既未能舉證證明上開自認有何與事實不符
      之情形，自無從撤銷自認。丙○○主張其對乙○○有50萬
      元本票債權請求權，為有理由。丙○○所主張其餘150萬
      元借款債權部分，則為乙○○始終所否認，且據證人林秀
      春證稱：該等借款係伊向丙○○告貸，與乙○○無關云云
      。至於丙○○所提出之支票影本亦係林秀春發票，乙○○
      並非發票人或背書人，與乙○○無關，此部分丙○○並未
      能舉證證明其主張之借貸事宜，尚不可採信。從而，乙○
      ○固可請求丙○○給付尾款531,569元及自98年2月10日（
      即起訴狀繕本送達翌日）起至清償日止，按年息百分之五
      計算之利息；惟因丙○○亦執有乙○○簽發97年7月15日
      到期日之30萬元、20萬元本票各乙紙，二人互負債務，均
      為金錢給付債務，並均屆清償期，且無不能抵銷情事，丙
      ○○因此於98年7月31日本院調查期日主張抵銷自應准許
      。查丙○○於98年7月31日應給付乙○○之尾款531,569元
      加上遲延利息共543,948元（計算式詳如附表）。乙○○
      於同日應給付丙○○之本票票款加上票款遲延利息共531,
      233元（計算式如附表）。丙○○於是日主張抵銷，抵銷
      後丙○○尚應給付乙○○尾款12,7 15元。
（二）乙○○另依系爭契約第10條第3款之約定，請求丙○○支
      付違約金部分：查系爭契約第10條第3款關於買方違約未
      給付價金應支付違約金之情形，係指經賣方催告而於催告
      期間履行，應按每日以總價額千分之一支付遲延違約金，
      該款規定雖係指買方未依約給付價金經賣方催告於催告期
      間內履行，應按日給付遲延違約金；惟按買方經催告後於
      催告期間內履行尚須支付違約金，未履行時依法更應支付
      違約金，方符事理之平。茲丙○○尚有尾款未給付乙○○
      ，已如前述，自應依法支付違約金。經查乙○○主張丙○
      ○遲未給付尾款531,569元，應自雙方約定尾款給付97年
      10月17日起，每日以買賣總價款392萬元千分之1至清償日
      止計付違約金。經查乙○○雖主張林秀春已於97年11月24
      日發函催告丙○○給付尾款，惟該函係林秀春名義發送，
      並未表示受乙○○委任之旨，且該函僅表示須出面協調一
      切買賣事宜云云，並未表達催告給付尾款之旨，尚難謂為
      合法催告。惟其已於98年8月14日附帶上訴狀表達催告丙
      ○○給付尾款之旨，該上訴狀並由丙○○於同日收受，有
      卷附之上訴狀可稽。丙○○則迄未給付尾款，自應負違約
      之責。惟按債務已為一部履行者，法院得比照債權人因一
      部履行所受利益，減少違約金，民法第251條定有明文。
      經查丙○○原未給付之尾款為531,569元，經於98年7月31
      日行使抵銷權後，未給付之尾款僅為12,715元。依上開法
      條之規定，就已給付部分自不得再令丙○○負違約之責，
      乙○○請求丙○○給付違約金部分：自97年10月18日起迄
      98年7月30日止，按每日以尾款531,569元之千分之1計付
      之違約金，自98年7月31日起至清償日止，按每日以尾款
      12,715元之千分之1計付之違約金，為有理由，其餘部分
      不應准許。
六、綜上所述，乙○○主張依買賣法律關係，請求丙○○給付系
    爭尾款12,715元，及自起訴狀繕本送達翌日即98年2月10日
    起至清償日止，按年息百分之五計算之利息，及自97年10月
    18日起至98年7月30日止，按每日以尾款531,569元之千分之
    1計付之違金。自98年7月31日起，至清償尾款12,715元止，
    按每日以12,715元之千分之1計付之違約金，為有理由，其
    餘請求不應准許。原審判令丙○○應給付乙○○尾款531,56
    9元及遲延利息，駁回乙○○違約金之請求，兩造均就其敗
    訴部分上訴。本院認丙○○之上訴，就其應給付尾款部分逾
    12,715元及遲延利息部分，則有理由，應將原判決逾此部分
    廢棄，並駁回乙○○逾此部分之請求。乙○○就違約金部分
    之上訴，就上開應予准許部分，其上訴有理由，應將原判決
    此部分廢棄，准許乙○○之請求，逾此部分之上訴（包括擴
    張部分）應予駁回。
七、本件事證已臻明確，兩造其餘攻擊防禦方法，於判決結果不
    生影響，不一一論述，併此敘明。
據上論結，兩造之上訴，均一部分有理由，一部分無理由，依民
事訴訟法第449條第1項、第79條判決如主文。
中    華    民    國    98    年    10    月    14    日
                民事第一庭    審判長法  官  吳火川
                                    法  官  胡景彬
                                    法  官  饒鴻鵬
以上正本係照原本作成。
均不得上訴。
                                    書記官  茆亞民
中    華    民    國    98    年    10    月    15    日
                                                      Ｓ
附表：
一、丙○○於98年7月31日應給付乙○○之尾款及遲延利息
    本    金：531,569元
    遲延利息：531,5690.05（年利率）170（自98.2.10至
              98.7.30）/365（天）＝12,379元
    本金＋遲延利息共543,948元。
二、乙○○於98年7月31日應給付丙○○之票款及遲延利息
    票    款：500,000元
    遲延利息：500,0000.06（票款年利率）380（自97.7.
              15至98.7.30 ）/365（天）＝31,233元
    本金＋遲延利息共531,233元。


司法院資訊處製作；財團法人民間司法改革基金會備份。
